---
title: "Analyse des données avec R"
author: ''
date: "`r format(Sys.time(), '%d %B, %Y')`"
output:
  html_document: default
  pdf_document: default
subtitle: 'Partie I : manipuler, visualiser, explorer des données'
fontsize: 10pt
---

```{r knitr_init, echo = FALSE, cache = FALSE}
## Global options
options(digits = 3, show.signif.stars = FALSE, width = 50)
knitr::opts_chunk$set(echo = TRUE,
                      cache = TRUE,
                      prompt = FALSE,
                      tidy = FALSE,
                      comment = NA,
                      message = FALSE,
                      warning = FALSE,
                      fig.align = 'center',
                      fig.width = 7,
                      fig.height = 4.33,
                      size = "tiny")
```

```{r, echo=FALSE, message=FALSE, warning=FALSE}
Install_and_Load <- function(packages) {
  k <- packages[!(packages %in% installed.packages()[, "Package"])];
  if(length(k)) {
    install.packages(k, repos = "https://cran.rstudio.com/");
  }
  for(package_name in packages) {
    library(package_name, character.only = TRUE, quietly = TRUE);
  }
}
Install_and_Load(c("MASS","tidyverse","kableExtra","rstatix",
                   "emmeans","ggpubr","car","nnet","groupdata2",
                   "pls","glmnet","leaps","boot","RcmdrMisc",
                   "wesanderson"))
```


## Importer des données

```{r}
fruit <- read.table(file="maturity.txt",stringsAsFactors=TRUE)
str(fruit)
```

# Manipuler des données

## Renommer des variables

```{r}
fruit <- fruit %>% rename(Poids = Weight, 
                          Variete = Variety,
                          Maturite = Maturity)
str(fruit)
```

## Sélectionner des variables

```{r}
fruit2 <- fruit %>% select(L,a,b,Variete)
str(fruit2)
```

## Supprimer des variables

```{r}
fruit2 <- fruit %>% select(-Maturite)
str(fruit2)
```

## Sélectionner des individus

```{r}
fruit2 <- fruit %>% filter(Variete%in%c("A","D")) %>% droplevels()
str(fruit2)
```

## Transformer des variables

**Convertir Poids en g, Diam en mm**
```{r}
fruit <- fruit %>% 
  mutate(Poids=1000*Poids,Diam=1000*Diam)
str(fruit)
```

## Nature des variables

```{r}
fruit <- fruit %>% 
  mutate(Maturite=factor(Maturite))
str(fruit)
```

## Recoder les modalités

```{r}
fruit <- fruit %>% 
  mutate(Maturite=recode_factor(Maturite,
                              `1`="Faible",
                              `2`="Moyenne",
                              `3`="Forte",.ordered=TRUE))
str(fruit)
```

# Explorer, visualiser

## Effectifs par groupes

```{r, echo = TRUE}
tab <- fruit %>% 
    group_by(Variete) %>%
    tally()
tab %>% t() %>% kbl(caption="Effectifs par variété") %>%
  kable_paper(bootstrap_options = "striped", full_width = F)
```

## Diagramme en barres

```{r, echo = TRUE, fig.height = 3.8}
fruit %>% ggplot() + 
  geom_bar(aes(x = Variete),fill="orange",width=0.5) +
  ggtitle("Effectifs par variété") + xlab("Variété") + ylab("Effectifs")
```

## Résumé statistique

```{r, echo = TRUE}
tab <- fruit %>% summarise(Mean=mean(Poids),
              Sd=sd(Poids),
              Min=min(Poids),
              Max=max(Poids))
tab %>% kbl(caption="Résumé statistique de Poids") %>%
  kable_paper(bootstrap_options = "striped", full_width = F) 
```

## Histogramme

```{r, echo = TRUE, fig.height = 3.5}
fruit %>% ggplot() + geom_histogram(aes(x = Poids),
                 fill="orange",bins=15,col="white") +
  ggtitle("Répartition des poids") +
  xlab("Poids") + ylab("Effectifs")
```

## Résumé statistique par groupe

```{r, echo = TRUE}
tab <- fruit %>% group_by(Variete) %>%
  summarise(Mean=mean(Poids),Sd=sd(Poids),
              Min=min(Poids),Max=max(Poids))
tab %>% kbl(caption="Résumé statistique de Poids") %>%
  kable_paper(bootstrap_options = "striped", full_width = F)
```

## Boites de dispersion

```{r, echo = TRUE, fig.height = 3.5}
fruit %>% ggplot() + 
  geom_boxplot(aes(x=Variete,y=Poids),fill="orange") +
  ggtitle("Répartition des poids par variété") +
  xlab("Variété") + ylab("Poids")
```

## Nuage de points

```{r, echo = TRUE, fig.height = 3.5}
p <- fruit %>% ggplot() + geom_point(aes(x=Diam,y=Poids),col="orange") +
  ggtitle("Relation entre poids et diamètre") + xlab("Diamètre") + ylab("Poids")
p
```

## Tendance linéaire

```{r, echo = TRUE, fig.height = 3.5}
p + geom_smooth(method="lm",aes(x=Diam,y=Poids),col="orange")
```

## Nuage de points par groupe

```{r, echo = TRUE, fig.height = 3.5}
p <- fruit %>% ggplot() + geom_point(aes(x=Diam,y=Poids,col=Variete)) +
  ggtitle("Relation entre poids et diamètre") + xlab("Diamètre") + ylab("Poids")
p
```

## Tendance linéaire par groupe

```{r, echo = TRUE, fig.height = 3.5}
p + geom_smooth(method="lm",aes(x=Diam,y=Poids,col=Variete))
```
