---
title: "Analyse des données avec R"
author: ''
date: "`r format(Sys.time(), '%d %B, %Y')`"
output:
  html_document: default
  pdf_document: default
subtitle: "Partie II : tester une hypothèse"
fontsize: 10pt
---


```{r knitr_init, echo = FALSE, cache = FALSE}
## Global options
options(digits = 3, show.signif.stars = FALSE, width = 50)
options(knitr.kable.NA = "")
knitr::opts_chunk$set(echo = TRUE,
                      cache = TRUE,
                      prompt = FALSE,
                      tidy = FALSE,
                      comment = NA,
                      message = FALSE,
                      warning = FALSE,
                      fig.align = 'center',
                      fig.width = 7,
                      fig.height = 4.33,
                      size = "tiny")
```


```{r, echo=FALSE, message=FALSE, warning=FALSE}
Install_and_Load <- function(packages) {
  k <- packages[!(packages %in% installed.packages()[, "Package"])];
  if(length(k)) {
    install.packages(k, repos = "https://cran.rstudio.com/");
  }
  for(package_name in packages) {
    library(package_name, character.only = TRUE, quietly = TRUE);
  }
}
Install_and_Load(c("MASS","tidyverse","kableExtra","rstatix",
                   "emmeans","ggpubr","car","nnet","groupdata2",
                   "pls","glmnet","leaps","boot","RcmdrMisc",
                   "wesanderson"))
```
```{r,echo=FALSE}
fruit <- read.table(file="maturity.txt",stringsAsFactors=TRUE)
fruit <- fruit %>% rename(Poids = Weight, 
                          Variete = Variety,
                          Maturite = Maturity)
fruit <- fruit %>% 
  mutate(Poids=1000*Poids,Diam=1000*Diam)
fruit <- fruit %>% 
  mutate(Maturite=factor(Maturite))
fruit <- fruit %>% 
  mutate(Maturite=recode_factor(Maturite,
                              `1`="Faible",
                              `2`="Moyenne",
                              `3`="Forte",.ordered=TRUE))
```

# Effet groupe

## Exemple

**Les poids moyens des fruits par variété sont-il différents ?**

```{r, echo = TRUE}
tab <- fruit %>% group_by(Variete) %>% summarise(Mean=mean(Poids))
tab %>% mutate(Mean=round(Mean,digits=2)) %>% t() %>% 
  kbl(caption="Résumé statistique de Poids") %>%
  kable_paper(bootstrap_options = "striped", full_width = F)
```

## Modèle d'analyse de la variance à un facteur

**Ajustement du modèle :**
```{r, echo = TRUE}
mod1 <- lm(Poids~Variete,data=fruit)
coef(mod1)
```

## Modèle nul

```{r, echo = TRUE}
mod0 <- lm(Poids~1,data=fruit)
coef(mod0)
```

## Evaluation de l'effet groupe ; rapport signal/bruit

```{r, echo = TRUE, fig.height = 3.5}
fruit %>% ggplot() + geom_boxplot(aes(x=Variete,y=Poids),fill="orange") +
  ggtitle("Répartition des poids par variété") + xlab("Variété") + ylab("Poids")
```

## Test de Fisher

**Comparaison des modeles nul et alternatif**

```{r, echo = TRUE}
anova(mod0,mod1) %>% kbl(caption="Effet Variété sur le poids") %>%
  kable_paper(bootstrap_options = "striped", full_width = F)
```

## Test de Student 

```{r, echo = TRUE}
fruit2 <- fruit %>% filter(Variete%in%c("A","B")) %>% droplevels()
t.test(Poids~Variete,data=fruit2,var.equal=TRUE)
```

## Puissance du dispositif experimental

```{r, echo = TRUE}
mod = lm(Poids~Variete,data=fruit2)
sigma = summary(mod)$sigma
power.t.test(delta=2,n=100,sd=sigma,sig.level=0.05)$power
```

## Comparaisons par paires

```{r}
comp <- emmeans(mod1, ~ Variete)
pairs(comp,adjust="bonf") %>% kbl(caption="Comparaisons par paires") %>%
  kable_paper(bootstrap_options = "striped", full_width = F)
```

# Effet linéaire

## Exemple

```{r, echo = TRUE, fig.height = 3.5}
fruit %>% ggplot() + aes(x=L,y=Diam) + 
  geom_point() + geom_smooth(method='lm') +
  ggtitle("Relation entre diamètre et clarté") + xlab("L") + ylab("Diamètre")
```

## Corrélation

```{r, echo = TRUE}
cor(fruit$L,fruit$Diam)
```

## Modèle de régression linéaire

**Estimation de la droite de régression**
```{r, echo = TRUE}
mod1 <- lm(Diam~L,data=fruit)
coef(mod1)
```

**Valeurs ajustées de la variable à expliquer**
```{r, echo = TRUE}
fruit$Diam_fit <- fitted(mod1)
fruit %>% slice(n=1) %>% kbl() %>% kable_paper(bootstrap_options = "striped")
```

## Evaluation (graphique) de l'ajustement 

```{r, echo = TRUE, fig.height = 3.5}
fruit %>% ggplot(aes(x=Diam,y=Diam_fit)) + geom_point() + geom_smooth(method='lm') +
  ggtitle("Diamètres ajustés et observés") + geom_abline(intercept=0,slope=1) +
  xlab("Diamètres observés") + ylab("Diamètres ajustés") + ylim(34,54)
```

## Evaluation (numérique) de l'ajustement 

```{r, echo = TRUE}
summary(mod1)$r.squared
cor(fruit$Diam,fruit$Diam_fit)^2
var(fruit$Diam_fit)/var(fruit$Diam)
```

## Test de Fisher

**Comparaison des modèles nul et alternatif**

```{r, echo = TRUE}
mod0 <- lm(Diam~1,data=fruit)
anova(mod0,mod1) %>% kbl(caption="Lien entre Clarté et Diamètre") %>%
  kable_paper(bootstrap_options = "striped", full_width = F)
```

## Prédiction

**Intervalle de confiance (95%) d'ajustement**
```{r, echo = TRUE}
new_fruit <- data.frame(L=c(40,60))
predict(mod1,newdata=new_fruit,interval="confidence")
```

**Intervalle de confiance (95%) de prédiction**
```{r, echo = TRUE}
predict(mod1,newdata=new_fruit,interval="prediction")
```

## Effet linéaire par groupes

```{r, echo = TRUE}
mod2 <- lm(Diam~L*Variete,data=fruit)
coef(mod2)
```

## Equation unique ou équations par groupe ?

**Test de Fisher**
```{r, echo = TRUE}
anova(mod1,mod2) %>% kbl() %>%
  kable_paper(bootstrap_options = "striped", full_width = F)
```

# Caractérisation de groupes

## Modèle pour variable catégorielle

**La maturité dépend-elle de la clarté ?**

```{r,echo=TRUE,warning=TRUE}
mod = lm(Maturite~L,data=fruit)
coef(mod)
```

## Modèle de régression logistique multinomiale

**Modèle de régression pour variable catégorielle**
```{r,echo=TRUE}
mod = multinom(Maturite~L,data=fruit,trace=FALSE)
coef(mod)
```

## Probabilités d'appartenance à un groupe (1/2)

```{r,echo=TRUE,fig.height=3}
seq_L <- seq(from=38,to=82,length=1000)
probas <- predict(mod,newdata=data.frame(L=seq_L),type="probs")
probas <- bind_cols(probas,L=seq_L)
probas %>% ggplot(aes(x=L,y=Forte)) + ylim(0,0.5) + geom_line() + xlab("L") + 
  ggtitle("Probabilité d'être de maturité forte") + ylab("Probabilité")
```

## Probabilités d'appartenance à un groupe (2/2)

```{r,echo=TRUE,fig.height=3}
probas <- probas %>% gather(Maturite,Proba,1:3) %>%
  mutate(Maturite=factor(Maturite,c("Faible","Moyenne","Forte")))
probas %>% ggplot(aes(x=L,y=Proba)) + geom_line() + ylab("Probabilité") +
  facet_grid(.~Maturite) + ggtitle("Relation entre maturité et L") + theme_bw()
```

## Effet sur la probabilité d'appartenir à un groupe

**Test d'analyse de la déviance**
```{r,echo=TRUE}
mod0 = multinom(Maturite~1,data=fruit,trace=FALSE)
mod1 = multinom(Maturite~L,data=fruit,trace=FALSE)
anova(mod0,mod1,test="Chisq") %>% kbl() %>%
  kable_paper(bootstrap_options = "striped", full_width = F)
```

